臺灣高等法院臺南分院刑事判決
109年度交上訴字第1445號
上  訴  人  臺灣嘉義地方檢察署檢察官
上  訴  人  
即  被  告  李中和


選任辯護人  張育瑋律師
上列上訴人因被告過失致死案件，不服臺灣嘉義地方法院109年
度交訴字第9號中華民國109年9月29日第一審判決（起訴案號：
臺灣嘉義地方檢察署109年度偵字第493號，併辦案號：109年度
偵字第1640號），提起上訴，本院判決如下：
    主  文
原判決撤銷。
李中和犯汽車駕駛人無駕駛執照駕車過失致死罪，處有期徒刑柒
月。
    事  實
一、李中和為年滿80歲之人，於民國108年2月12日因高齡註銷而
    未領有駕駛執照，其明知上情，仍於108年12月8日下午5時2
    4分許，騎乘車牌號碼000-0000號普通重型機車沿嘉義縣東
    石鄉港墘村168縣道由東往西方向行駛，於行經港墘村港墘6
    0之2號之未設有燈光號誌之交岔路口前，原應注意行經無號
    誌交岔路口應減速慢行，作隨時停車之準備，並應注意車前
    狀況，隨時採取必要之安全措施，竟疏未注意及此，於行經
    上開無號誌交岔路口時，未減速慢行且未注意車前狀況，即
    貿然前行欲通過該路口，適有陳曾月娥由左往右步行穿越道
    路，李中和避煞不及而與陳曾月娥發生碰撞，致陳曾月娥受
    有創傷性腦出血、右側第三至第六根肋骨骨折、左側第三第
    四肋骨骨折之傷害，經送醫急救後，仍於翌（9）日因創傷
    性腦出血致中樞神經性休克而死亡。李中和於事故後留在現
    場，並於員警到場處理時承認為肇事者，自首犯行而接受裁
    判。
二、案經陳武田訴由嘉義縣警察局朴子分局報告臺灣嘉義地方檢
    察署檢察官偵查起訴及檢察官以同一事實移送併辦。　　
    理  由
一、上開犯罪事實，業據被告於原審審理時坦承不諱（原審卷第
    421、427頁），核與告訴人陳武田（相卷第11至12、42至43
    頁）及證人陳冠斌（相卷第13至14、42至43頁）之證述內容
    大致相符，並有現場及車損照片19張（相卷第24至29頁）、
    監視器翻拍照片3張（相卷第30頁反面）、道路交通事故現
    場圖、道路交通事故調查表㈠㈡（相卷第32至34頁）、臺灣嘉
    義地方檢察署檢驗報告書（相卷第45至55頁）、相驗（解剖
    筆錄）、臺灣嘉義地方檢察署相驗屍體證明書（相卷第41、
    44頁）、嘉義縣警察局朴子分局108年12月11日函檢陳相驗
    照片15張（相卷第56至60頁）、車輛詳細資料報表、被告汽
    車駕駛執照、證號查詢機車駕駛人（相卷第18至20頁）、被
    害人之長庚醫療財團法人嘉義長庚紀念醫院108年12月9日診
    斷證明書、就醫病歷資料（相卷第31頁，原審卷第39至267
    頁）、嘉義縣消防局109年2月10日函暨車禍報案及救護紀錄
    資料（原審卷第31至35頁）、交通部公路總局嘉義區監理所
    109年4月9日函檢送該所嘉雲區車鑑會鑑定意見書（原審卷
    第331至334頁）、交通部公路總局109年6月5日函檢送該局
    車輛行車事故鑑定覆議會覆議意見書（原審卷第371至375頁
    ）及現場監視器錄影光碟2片（相卷末頁證物袋）可佐，足
    認被告任意性自白核與事實相符。至被害人不當於100公尺
    範圍內設有行人穿越道路，且未注意左右來車，雖同為肇事
    因素（原審卷第375頁），而對本件車禍發生同有過失，惟
    此僅為民事責任過失相抵之問題，仍不能以此解免被告之過
    失罪責。綜上，本件事證明確，被告犯行堪以認定，應依法
    論科。
二、論罪科刑
  ㈠汽車駕駛人，無駕駛執照駕車、酒醉駕車、吸食毒品或迷幻
    藥駕車、行駛人行道或行經行人穿越道不依規定讓行人優先
    通行，因而致人受傷或死亡，依法應負刑事責任者，加重其
    刑至2分之1，道路交通管理處罰條例第86條第1項定有明文
    。又刑法總則之加重，係概括性之規定，所有罪名均一體適
    用；刑法分則之加重，係就犯罪類型變更之個別犯罪行為予
    以加重，成為另一獨立之罪名。道路交通管理處罰條例第86
    條第1項關於汽車駕駛人無駕駛執照駕車，因而致人死亡，
    依法應負刑事責任者，加重其刑至2分之1之規定，係就刑法
    第276條第1項之過失致死罪之基本犯罪類型，對於加害人為
    汽車駕駛人，於從事駕駛汽車之特定行為時，即於無駕駛執
    照過失駕車致人死亡之特殊行為要件予以加重處罰，已就上
    述刑法第276條第1項犯罪類型變更之個別犯罪行為予以加重
    ，而成另一獨立之罪名，自屬刑法分則加重之性質（最高法
    院99年度台非字第198號判決意旨參照）。被告於肇事時係
    無照駕駛，有卷附交通部公路總局嘉義區監理所109年2月25
    日函文可憑（原審卷第293至308頁），其因前開過失駕駛行
    為，致使被害人死亡，是核被告所為，係犯道路交通管理處
    罰條例第86條第1項及刑法第276條之汽車駕駛人無駕駛執照
    駕車過失致人死亡罪。起訴意旨認被告係觸犯刑法第276條
    之過失致人於死罪，惟道路交通管理處罰條例第86條第1項
    係分則加重之犯罪類型，屬獨立之新罪名，已如前述，起訴
    意旨容有誤會，惟其基本社會事實同一，且原審及本院均告
    知變更後罪名（原審卷第426頁，本院卷第89頁）無礙被告
    防禦權之行使，自得依法變更起訴法條。
  ㈡被告之辯護人雖辯稱被告不知自己為無照駕駛，不應加重其
    刑云云（本院卷第287至288頁），惟查，被告之機車駕照於
    81年間初領，於95年間換領，於107年7月2日由監理機關通
    知換照，於同年7月4日合法送達，被告於送達後不為換照，
    致駕照因高齡而註銷一情，有交通部公路總局嘉義區監理所
    109年2月25日函文可憑（原審卷第293至308頁），足見其確
    有無照駕駛情事，其於本院空言以不識字云云置辯，然其既
    已收受上開國家機關文書，自應能設法瞭解內容，竟置之不
    理，徒於案發後以不識字云云狡辯，實難採信。況其若真無
    知無識，何以能為下述脫產行為？顯見被告此部分所辯，乃
    臨訟卸責之詞，自無足取。　　
　㈢被告為汽車駕駛人，無駕駛執照駕車致被害人死亡，依法應
    負刑事責任，所犯過失致人於死罪部分，應依道路交通管理
    處罰條例第86條第1項規定，加重其刑。被告於肇事後留在
    現場，並於偵查犯罪之員警未發覺犯罪行為人前承認其為肇
    事者，此有道路交通事故肇事人自首情形紀錄表可參（相卷
    第37頁），爰依刑法第62條前段之規定減輕其刑。又滿80歲
    人之行為，得減輕其刑，刑法第18條第3項定有明文，被告
    為26年10月17日出生，此觀被告全戶戶籍資料查詢結果即明
    （相卷第16頁），被告於本件案發時已逾80歲，依刑法第18
    條第3項之規定減輕其刑，並先加後減及遞減之。　　
三、撤銷改判之理由：
  ㈠原審認被告過失致死事證明確，因予論罪科刑，固非無見。
    惟按量刑之輕重，固屬事實審法院得依職權自由裁量之事項
    ，惟仍應受比例原則及公平原則之限制，以符罪刑相當之原
    則，否則其判決即非適法。所稱之比例原則，指行使此項職
    權判斷時，須符合客觀上之適當性、相當性與必要性之價值
    要求，不得逾越此等特性之程度，用以維護其均衡；而所謂
    平等原則，非指一律齊頭之平等待遇，應從實質上加以客觀
    判斷，倘條件有別，應本乎正義理念，分別適度量處，禁止
    恣意為之（最高法院99年度台上字第4568號判決意旨參照）
    。查被告高齡無照騎車，因過失造成被害人死亡之結果，歷
    時1年餘均未與被害人家屬成立和解，賠償損害，且被告名
    下土地於案發後次月即109年1月間即設定新臺幣（下同）20
    0萬元之最高限額抵押權予其子李碧文，不無脫產之嫌，有
    相關資料可按（本院卷第133至145頁），本院復詢問是否先
    就塗銷抵押權部分處理，然被告之辯護人表示被告的意思是
    要與民事賠償一起處理，沒有要分開處理，要讓法院判決，
    沒有要自行塗銷的意思，有本院審理筆錄可按（本院卷第28
    5頁），足見其犯後態度惡劣，原審僅量處有期徒刑6月，顯
    有不當。檢察官循告訴人之請求，提起上訴，以被告健康狀
    況不佳，仍無照上路，犯後蓄意脫產態度惡劣，未向告訴人
    道歉、和解、賠償，顯見毫無悔意，指摘原判決量刑過輕，
    為有理由，原判決自屬無可維持，應由本院撤銷改判。
  ㈡爰審酌被告疏未遵守道路交通安全規則，釀致本件車禍，造
    成被害人家屬承受天人永隔而永遠無法彌補之傷痛，被害人
    遭逢此不幸之交通事故驟然辭世，被害人家庭平凡而單純之
    天倫幸福就此破碎，被告雖於審理時坦承犯行，然對於因其
    過失致被害人死亡及面對告訴人之不諒解，始終未能展現更
    高度之誠意尋求和解契機，告訴人傷痛難以平復而始終未能
    走出於悲傷之陰影，修復式司法亦無從開啟，甚至於本案發
    生後，被告迅即將名下不動產設定最高限額抵押權予子女（
    原審卷第385至387頁），意在脫產逃避民事求償至為明顯，
    於原審法院民事判決被告應賠償合計近140萬元後，仍不為
    賠償，甚至拒絕單獨塗銷上開抵押權，此有民事判決及本院
    審理筆錄可按（本院卷第247至265、285頁），犯後態度顯
    屬不佳，被告此舉更致告訴人對被告所生之怨懟，不但未能
    隨時間撫平傷痕反而與日俱增，兼衡被告本案過失情節輕重
    ，及其國小肄業之智識程度，已婚、育有4名子女均已成年
    ，撿拾回收物維生、家境不佳之家庭狀況，領有身心障礙證
    明（本院卷第105、109、149頁）等一切情狀，並參酌檢察
    官及告訴人對量刑之意見（本院卷第285頁），量處有期徒
    刑7月。　　
四、被告並無不能到庭情事，有朴子醫院函文在卷可按（本院卷
    第231頁），是被告經合法傳喚，無正當之理由不到庭者，
    爰不待其陳述，逕行判決。
據上論斷，應依刑事訴訟法第369條第1項前段、第364條、第371
條、第299條第1項前段，判決如主文。
本案經檢察官李鵬程提起公訴，檢察官楊麒嘉提起上訴，檢察官
謝錫和到庭執行職務。
中　　華　　民　　國　 110　　年　　3 　　月　　18　　日
                  刑事第五庭    審判長法　官  黃國永
                                      法　官  蔡川富
                                      法　官  翁世容　　
以上正本證明與原本無異。
如不服本判決應於收受送達後20日內向本院提出上訴書狀，其未
敘述上訴理由者，並得於提起上訴後20日內向本院補提理由書（
均須按他造當事人之人數附繕本）「切勿逕送上級法院」。
　　　　　　　　　　　　　　　　　　　書記官  顏惠華
中　　華　　民　　國　　110 　年　　3 　　月　　18　　日
附錄本件論罪科刑法條全文：
中華民國刑法第276條：
因過失致人於死者，處5 年以下有期徒刑、拘役或50萬元以下罰
金。
道路交通管理處罰條例第86條：
（刑責之加重及減輕）
汽車駕駛人，無駕駛執照駕車、酒醉駕車、吸食毒品或迷幻藥駕
車、行駛人行道或行經行人穿越道不依規定讓行人優先通行，因
而致人受傷或死亡，依法應負刑事責任者，加重其刑至二分之一
。
汽車駕駛人，在快車道依規定駕車行駛，因行人或慢車不依規定
，擅自進入快車道，而致人受傷或死亡，依法應負刑事責任者，
減輕其刑。